臺灣高雄地方法院刑事判決
109年度交易緝字第2號
公  訴  人  臺灣高雄地方檢察署檢察官
被      告  陳友儒


選任辯護人  呂昀叡律師
上列被告因過失傷害案件，經檢察官提起公訴（105年度偵字第1
8779號），本院判決如下：
    主  文
陳友儒犯過失傷害致人重傷罪，處有期徒刑陸月，如易科罰金，
以新臺幣壹仟元折算壹日。
    事  實
一、陳友儒於民國104年7月2日晚上11時55分許，駕駛車牌號碼0
    00-0000號自用小客車，沿高雄市小港區沿海三路由北往南
    方向行駛，途經小港區沿海三路與沿海四路口，欲右轉時，
    本應注意轉彎車應讓直行車先行，且依當時天候晴、夜間有
    照明、柏油路面乾燥無缺陷、無障礙物、視距良好等情，並
    無不能注意之情形，竟疏於注意及此，貿然右轉，適有吳思
    賢騎乘車牌號碼000-000號普通重型機車與陳友儒同向直行
    至該交岔路口，見狀反應不及，兩車因而發生碰撞，致吳思
    賢受有頭部外傷併顱內出血、顱骨骨折、四肢多處擦挫傷、
    右側傳導性聽力障礙之傷害，並因上開傷害，致嗅覺喪失之
    重傷害。嗣警到場處理，陳友儒在場並當場承認為肇事人，
    查悉上情。
二、案經吳思賢訴由臺灣高雄地方檢察署（下稱高雄地檢署）檢
    察官偵查起訴。
    理  由
壹、證據能力：
    本判決下開所引用具有傳聞證據性質之證據資料，經檢察官
    、被告陳友儒及辯護人於本院行審理程序時，均表示同意有
    證據能力（見本院109年度交易緝字第2號卷一【下稱交易緝
    卷一】第218至219頁、本院109年度交易緝字第2號卷二【下
    稱交易緝卷二】第218至236頁），本院審酌該等證據作成之
    情況，既無違法取得情事，復無證明力明顯過低等情形，認
    以之作為證據應屬適當，依刑事訴訟法第159條之5第1項規
    定，均有證據能力。
貳、實體方面：
一、認定犯罪事實之證據及理由：
　㈠上開犯罪事實，業據被告於本院審理時坦承不諱（見本院106
    年度審交易字第160號卷【下稱審交易卷】第63頁，交易緝
    卷一第51至52頁、第216至217頁，交易緝卷二第217頁、第2
    37頁），核與證人即告訴人吳思賢於警詢及偵查中證述情節
    大致相符(見高雄市政府警察局小港分局高市警港分偵字第1
    0571464500號卷【下稱警卷】第7至10頁，高雄地檢署105年
    度偵字第18779號卷第10頁)，並有道路交通事故現場圖影本
    1份（見警卷第17頁）、道路交通事故現場調查報告表㈠、㈡-
    1影本各1份（見警卷第18至21頁）、高雄市政府警察局交通
    大隊交通事故談話紀錄表影本1份（見警卷第22至23頁）、
    高雄市政府警察局道路交通事故照片黏貼紀錄表1份（見警
    卷第30至32頁）、車牌號碼000-0000號自用小客車之車輛詳
    細資料報表1份（見警卷第37頁）、車牌號碼000-000號普通
    重型機車之車輛詳細資料報表1份（見警卷第38頁）、阮綜
    合醫療社團法人阮綜合醫院（下稱阮綜合醫院）診斷證明書
    9份（見警卷第41至49頁）、臺中榮民總醫院105年8月3日診
    斷證明書1份（見審交易卷第33頁）、GOOGLE地圖及街景照
    片1份（見審交易卷第54至60頁）、長庚醫療財團法人高雄
    長庚紀念醫院（下稱高雄長庚紀念醫院）109年2月3日長庚
    院高字第1100250956號函暨所附長庚醫療財團法人高雄長庚
    紀念醫院110年1月29日（編號：0000000)醫事鑑定報告1份 
    （見交易緝卷一第229至237頁）等在卷可稽，足證被告前開
    自白與事實相符，可資採為認定事實之依據。
  ㈡按汽車行駛至交岔路口，轉彎車應讓直行車先行，道路交通
    安全規則第102條第1項第7款定有明文。查被告考領有普通
    小客車駕駛執照，有公路監理電子閘門資料1份在卷可查（
    見交易緝卷一第211頁），其應知悉前揭規定，且事發當時
    天候晴、夜間有照明、柏油路面乾燥無缺陷、無障礙物、視
    距良好，有道路交通事故調查報告表㈠在卷足考（見警卷第1
    8頁），客觀上無不能注意之情事，被告卻疏未注意，於交
    岔路口貿然右轉，致告訴人所騎乘之普通重型機車與被告所
    駕駛之自用小客車發生碰撞，是被告對於本件車禍具有過失
    。而本件經送財團法人成大研究發展基金會（下稱成大研究
    發展基金會）鑑定，其鑑定結果亦同認被告駕駛自小客車轉
    彎未讓直行車先行，為肇事主因，有該基金會鑑定委員會11
    1年5月17日成大研基建字第1110000953號函所附之鑑定報告
    書在卷可參（見交易緝卷二第145頁、第185頁），益徵被告
    對本案事故之發生自有過失，應堪認定。
　㈢又告訴人於本案車禍發生後，經送阮綜合醫院治療，診斷受
    有頭部外傷併顱內出血、顱骨骨折、四肢多處擦挫傷等傷害
    ，有該院診斷證明書在卷可稽（見警卷第41至47頁），足認
    被告之過失行為與告訴人所受之上開傷害結果間，有相當因
    果關係。又告訴人於104年7月2日發生車禍事故後至阮綜合
    醫院急診、住院，診斷為頭部外傷併顱內出血，7月3日接受
    開顱手術併血塊摘除及顱內壓監視器置入手術，嗣因告訴人
    主訴耳多有阻塞現象而於7月13日照會耳鼻喉科，耳鼻喉科
    醫師會診後評估病人車禍事故後發生右耳聽力障礙，並建議
    給予藥物治療及出院後耳鼻喉科門診追蹤及檢查，後告訴人
    於7月16日出院，出院後於7月21日回耳鼻喉科追蹤，經耳鼻
    喉科實施理學檢查發生耳鼓完整外耳道腺樣囊狀炎（EAC）
    致血液凝結，診斷為右側傳導性聽力障礙，基此，告訴人車
    禍後導致右側傳導性聽力障礙之機率機高；另告訴人發生車
    禍後於阮綜合醫院住院期間雖未主訴有嗅覺喪失之情況，惟
    告訴人出院後一個月即104年8月18日回診時主訴嗅覺低下，
    並於105年10月28日至臺中榮民總醫院接受酚肌乙基乙醇嗅
    覺閥值測驗結果顯示為嗅覺喪失，且學理上，顱內外傷亦可
    能使得嗅覺精神路徑損傷，故就告訴人病情發展時程而言，
    無法排除告訴人嗅覺喪失與104年7月2日發生之車禍間因果
    關係等情，有前開高雄長庚紀念醫院110年1月29日（編號：
    0000000)醫事鑑定報告1份在卷可稽（見交易緝卷一第233至
    235頁）。又告訴人所受右側傳導性聽力障礙及嗅覺喪失之
    傷害結果與被告前述過失行為間，別無其他原因介入，二者
    顯具有相當因果關係，應無疑義。
　㈣按，稱重傷害者，係指毀敗或嚴重減損視能、聽能、語能、
    味能、嗅能、一肢以上之機能或生殖機能或其他於身體或健
    康有重大不治或難治之傷害而言，刑法第10條第4項第1至6
    款分別定有明文。經查，告訴人所受之前開嗅覺喪失之傷害
    ，就醫學而言，續經治療改善機率不高，研判已達嚴重減損
    之程度等情，有前開高雄長庚紀念醫院110年1月29日（編號
    ：0000000)醫事鑑定報告1份報告附卷可佐（見交易緝卷一
    第237頁），故告訴人因本案被告之過失行為，受有刑法第1
    0條第4項第3款所稱嚴重減損嗅能之重傷害結果，堪予認定
    。
　㈤至前開成大研究發展基金會鑑定結果，雖以：被告於104年7
    月3日於高雄市政府警察局交通大隊交通事故談話紀錄表中
    陳述：「...60-70公里/小時...」（鑑定人註：快車道速限
    60公里/小時），105年6月26日於高雄市政府警察局小港分
    局偵查隊調查筆錄中陳述：「...我當時行駛速度約20-30公
    里...」等語，告訴人於105年6月19日高雄市政府警察局小
    港分局偵查隊調查筆錄中陳述：「...我當時行駛速度約50
    公里...」（鑑定人註：參考道路交通安全規則第96條，慢
    車道速限40公里/小時），所以參考雙方當事人第一次有關
    車速的敘述，被告自小客車「60-70公里/小時」，與告訴人
    重機車「行駛速度約50公里」，均超速行駛等語（見交易緝
    卷二第183頁），而認定被告與告訴人均有超速行駛之過失
    。然成大研究發展基金會未考量被告就其於事發當時自身車
    速之供述前後歧異，且未透過科學方法對被告及告訴人是否
    超速乙事進行鑑定，僅以被告與告訴人所述關於自己於事故
    發生時之行車速度，而認定被告與告訴人均有超速行駛之過
    失，上開鑑定結果即有未恰，自為本院所不採。另，上開鑑
    定報告雖認告訴人另有未注意車前狀況之過失，然卷內並無
    證據可知被告所駕駛之車輛於路口右轉時，告訴人騎乘之機
    車與被告車輛之距離為何，告訴人如有注意車前狀況，是否
    能及時發現被告車輛有右轉之情形，並可採取必要之安全措
    施以避免本案車禍事故，而可認告訴人對於本案交通事故之
    發生亦有未注意車前狀況之過失，故本件自不能以告訴人未
    能成功閃避為由，即認告訴人未注意車前狀況，上開鑑定結
    果亦為本院所不採。
　㈥綜上所述，本案事證明確，被告上開犯行洵堪認定，應依法
    論科。　
三、論罪科刑 
　㈠新舊法比較：
　　按行為後法律有變更者，適用行為時之法律。但行為後之法
    律有利於行為人者，適用最有利於行為人之法律，刑法第2
    條第1項定有明文。查被告為本案行為後，刑法第284條業於
    108年5月29日修正公布，並自同年月31日起生效，修正前刑
    法第284條第1項後段原規定：「致重傷者，處1年以下有期
    徒刑、拘役或5百元以下罰金」；修正後刑法第284條後段則
    規定為：「致重傷者，處3年以下有期徒刑、拘役或30萬元
    以下罰金。」，經比較新舊法結果，修正後刑法第284條關
    於過失傷害之規定將有期徒刑及罰金刑之刑度均提高，並未
    較有利於被告，是依刑法第2條第1項前段規定，就被告本案
    之犯行，自應適用其行為時即修正前刑法第284條第1項後段
    之規定。
　㈡所犯罪名：
　　核被告所為，係犯修正前刑法第284條第1項後段之過失傷害
    致人重傷罪。公訴意旨認被告所為係犯修正前刑法第284條
    第1項前段之過失傷害罪，容有未恰，惟此二者社會基本事
    實既屬同一，且本院審理中，已當庭向被告諭知可能涉犯秀
    正前刑法第284條第1項後段之過失傷害致人重傷之罪（見交
    易緝卷二第216頁），無礙被告於訴訟上防禦權之行使，爰
    依刑事訴訟法第300條之規定，變更起訴法條。
  ㈢本件無自首減輕其刑之適用：
  ⒈按刑法第62條前段所規定之自首，係以對於未發覺之犯罪自
    首而受裁判為要件，故犯罪行為人應於有偵查犯罪職權之公
    務員未發覺犯罪事實或犯罪人之前自首犯罪，且接受裁判，
    兩項要件兼備，始得依刑法第62條前段自首之規定減輕其刑
    。如於審理中逃匿經發布通緝始歸案，即無接受裁判之意思
    ，核與刑法第62條前段所規定自首之要件不合（最高法院86
    年度台上字第1951號、104年度台上字第2962號判決要旨參
    照）。
　⒉查被告於肇事後，在具偵查犯罪權限之機關發覺其為肇事者
    前，於警方前往現場處理時，當場承認為肇事人等情，有高
    雄市政府警察局道路交通事故肇事人自首情形紀錄表存卷可
    按（見警卷第28頁）；惟審酌被告於本案審理中經合法傳喚
    ，無正當理由未到庭，經拘提未果後，本院發布通緝，嗣於
    109年10月25日始緝獲歸案之事實，此有本院送達證書、106
    年6月21日刑事報到單、拘票、本院107年7月21日106年雄院
    和刑謹緝字第430號通緝書及內政部警政署航空警察局通緝
    案件移送書等在卷可參（見106年度交易第49號卷第8頁、第
    16頁、第22至25頁、第31至32頁，交易緝卷一第9頁），則
    揆諸前揭說明，被告於本院審理時既已逃匿，經發布通緝後
    始為警查獲歸案，足認被告並無接受裁判之意思，核與刑法
    第62條前段所規定自首之要件不合，所犯上開之罪，自無從
    依本條規定減輕其刑。
　⒊辯護人雖以：被告在本案審理中出境至中國大陸，在中國大
    陸因案遭查緝羈押，後經判刑確定並執行，被告非基於自由
    意識逃避司法而遭通緝，被告應仍符合自首要件云云，惟查
    ，被告於106年4月13日出境前往中國大陸後，因「掩飾、隱
    瞞他人犯罪所得」，遭警方拘捕，在108年12月31日經廣東
    省珠海市終級人民法院判處有期徒刑3年6月確定，服刑期間
    無加減刑情況，實際執行刑期3年6個月，並於109年10月23
    日執行完畢等情，有廣東省東莞監獄釋放證明書在卷可稽（
    見交易緝卷二第95頁），然被告於106年4月12日有到庭參與
    準備程序，有刑事報告單在卷可稽（見審交易卷第61頁），
    被告明知其所涉過失傷害案件尚在審理中，猶出境至中國大
    陸滯留未歸，嗣更因故意從事非法行為而遭判刑並入監服刑
    ，難認其自首後有接受裁判之意思，自與刑法第62條自首之
    要件不符，辯護人主張被告符合自首之要件云云，顯無可採
    。
　㈣量刑：
　　爰以行為人之責任為基礎，審酌被告駕車時本應注意道路交
    通安全規則相關規定，以維行車安全，然因過失致告訴人受
    有如犯罪事實欄所載傷害結果暨重傷害，侵害他人身體法益
    ，造成告訴人身體及精神上之痛苦，所為實有不該；惟念及
    被告犯後終能坦承犯行之態度，復考量被告違反注意義務之
    程度、告訴人所受傷害非輕，被告迄今尚未賠償告訴人之損
    失；兼衡被告於本院審理中自陳高中畢業之智識程度、目前
    待業中，未婚，無小孩，需扶養父母親之生活狀況（見交易
    緝卷二第237頁）等一切情狀，量處如主文所示之刑，並諭
    知以新臺幣1,000元折算1日之易科罰金折算標準。
據上論斷，應依刑事訴訟法第299條第1項前段，判決如主文。
本案經檢察官丁亦慧提起公訴，檢察官到庭執行職務。　　
中　　華　　民　　國　　111 　年　　7 　　月　　25　　日
                  刑事第十庭    法　官  吳俞玲
以上正本證明與原本無異。
如不服本判決應於收受判決後20日內向本院提出上訴書狀，並應
敘述具體理由。其未敘述上訴理由者，應於上訴期間屆滿後20日
內向本院補提理由書(均須按他造當事人之人數附繕本)「切勿逕
送上級法院」。
中　　華　　民　　國　　111 　年　　7 　　月　　25　　日
                                書記官  陳芳蘭
附錄論罪科刑法條全文：
修正前刑法第284條第1項
因過失傷害人者，處6月以下有期徒刑、拘役或5百元以下罰金；
致重傷者，處1年以下有期徒刑、拘役或5百元以下罰金。